臺灣橋頭地方法院民事判決　　　　　　110年度岡簡字第274號
原　　　告　台新資產管理股份有限公司

法定代理人　吳統雄　


訴訟代理人　謝守賢律師
被　　　告　饒誠毅　
　　　　　　饒洪銀杏
　　　　　　饒誠達　
　　　　　　饒誠智　
　　　　　　饒淑珍　

上列當事人間請求塗銷分割繼承登記等事件，本院於民國110 年
10月14日言詞辯論終結，判決如下：
    主  文
原告之訴駁回。
訴訟費用由原告負擔。
    事實及理由
一、按簡易訴訟之訴狀送達後，原告不得將原訴變更或追加他訴
    ，但請求之基礎事實同一者，不在此限，民事訴訟法第436
    條第2 項、第255 條第1 項第2 款定有明文。本件原告起訴
    時原請求：㈠被告饒誠毅、饒＊＊就附表一所示之不動產（
    下合稱系爭不動產），於民國109 年1 月7 日所為之遺產分
    割協議債權行為，及於109 年4 月28日所為之所有權移轉登
    記物權行為，均應予撤銷。㈡被告饒＊＊應將系爭不動產於
    109 年4 月28日以分割繼承為原因之所有權移轉登記予以塗
    銷，並辦理回復所有權登記為被告全體公同共有。嗣於訴狀
    送達後，特定並追加被告為饒誠毅、饒洪銀杏、饒誠達、饒
    誠智、饒淑珍共5 人，並變更聲明為：㈠被告就如附表一、
    二所示之遺產（下合稱系爭遺產），於109 年1 月7 日所為
    遺產分割協議之債權行為，及系爭不動產於109 年4 月28日
    所為之所有權移轉登記物權行為，均應予撤銷。㈡被告饒洪
    銀杏應將系爭不動產於109 年4 月28日以分割繼承為原因之
    所有權移轉登記予以塗銷，並辦理回復所有權登記為被告全
    體公同共有㈢被告饒誠達應將如附表二所示之動產，返還予
    被告全體繼承人公同共有。經核原告追加被告及變更聲明部
    分，均係針對被繼承人饒霖源死亡後所遺之系爭遺產，由各
    繼承人間所為遺產分割協議及分割繼承登記此同一事實，徵
    諸上揭規定，並無不合，應予准許。
二、被告饒洪銀杏、饒誠智於言詞辯論期日到場，核無民事訴訟
    法第386 條各款所列情形，爰依原告之聲請，由其一造辯論
    而為判決。
三、原告主張：原告與被告饒誠毅有債權債務關係，被告饒誠毅
    力仍積欠原告新臺幣（下同）128,472 元之債務未為清償（
    下稱系爭債權），已由原告向臺灣高雄地方法院（下稱高雄
    地院）取得101 年度司執字第164404號債權憑證。詎被告饒
    誠毅為規避債務，明知訴外人即其父饒霖源死亡時，名下尚
    有系爭遺產得由其依法繼承，仍與其餘被告為遺產分割協議
    ，並將其繼承部分無償讓與，更使系爭遺產其中附表一部分
    由被告饒洪銀杏單獨辦理繼承登記；附表二部分由饒誠達單
    獨取得，而有害於原告之系爭債權，爰依民法第244 條第1
    項、第4 項規定提起本訴。聲明：
  ㈠被告就如附表一、二所示之遺產（下合稱系爭遺產），於10
    9 年1 月7 日所為遺產分割協議之債權行為，及系爭不動產
    於109 年4 月28日所為之所有權移轉登記物權行為，均應予
    撤銷。
  ㈡被告饒洪銀杏應將系爭不動產於109 年4 月28日以分割繼承
    為原因之所有權移轉登記予以塗銷，並辦理回復所有權登記
    為被告全體公同共有
  ㈢被告饒誠達應將如附表二所示之動產，返還予被告全體繼承
    人公同共有。
四、被告則以：被告饒誠毅在其等父親即被繼承人饒霖源生前未
    盡到扶養父母的責任，被告等人協議將附表一之不動產留給
    母親即被告饒洪銀杏，希望保障被告饒洪銀姓之生活保障。
    至於被告饒誠達取得附表二現金，係被告協議由這些現金支
    付饒霖源喪葬費等詞置辯。並聲明：原告之訴駁回。
五、本院得心證之理由：
  ㈠原告主張其對被告饒誠毅有系爭債權未獲清償，已由原告向
    高雄地院取得前開債權憑證，而被繼承人饒霖源死亡時留有
    系爭遺產，被告饒誠毅為繼承人卻與其他被告為遺產分割協
    議，並將附表一之不動產歸由被告饒洪銀杏單獨辦理繼承登
    記；將附表二之動產由被告饒誠達單獨取得等情，已提出上
    開債權憑證、系爭不動產之土地登記資料、全國財產稅總歸
    戶財產查詢清單附卷為證（見本院卷第15至33頁），且經本
    院向高雄市政府地政局路竹地政事務所調取系爭不動產移轉
    登記資料核閱無訛（見本院卷第51至128 頁），故此部分事
    實，堪信屬實。
  ㈡惟債務人所為之無償行為，有害及債權者，債務人得聲請法
    院撤銷之，民法第244 條第1 項雖有明文。但遺產分割協議
    ，既係繼承人間基於特定身分關係，就繼承之遺產如何分配
    所為之協議，則繼承人於分割遺產時，除須考量被繼承人生
    前意願、繼承人對被繼承人之貢獻（有無扶養之事實）等外
    ，另須衡酌家族成員間之感情、自主生活程度、祭祀承擔義
    務等諸多因素，且依社會生活經驗及臺灣民間傳統，遺產由
    對被繼承人負擔扶養義務者取得，要屬常見，繼承人間亦多
    以之平衡彼此間債權債務關係（因均負擔扶養責任，未支出
    者以遺產作為給付之意），又取得遺產者，將來需承擔長久
    之祭祀義務同屬平常。況分割遺產，非僅單純對於被繼承人
    死亡時之財產協議處分，尚涉及民法第1172條債務扣還、第
    1173條受贈歸扣之計算結果。是以，被告饒誠毅於被繼承人
    饒霖源死亡時，縱使與其他繼承人協議而未取得系爭遺產或
    辦理繼承登記，得否全然不顧各繼承人間扶養義務、祭祀義
    務之分擔、債務之扣還、贈與之歸扣等情節，即遽認其係將
    原先繼承部分無償贈與其他繼承人，誠非無疑。原告單以此
    為由，即依民法第244 條第1 項規定，請求本院撤銷遺產分
    割協議暨分割繼承登記之物權行為，已與社會常情相悖，而
    難憑採。
  ㈢再者，被繼承人饒霖源之其他繼承人即被告饒誠智、饒淑珍
    均非原告主張之債務人，但渠等就附表一不動產未取得辦理
    繼承登記，復就附表二所示動產取得任何權利，同有卷附遺
    產分割協議書可查（見本院卷第91頁），此核與渠等抗辯系
    爭不動產分歸由被告饒洪銀杏單獨辦理繼承登記，希望保障
    被告饒洪銀姓之生活保障，被告饒誠達取得附表二現金，係
    由這些現金支付饒霖源喪葬費等詞一致。則被告饒誠毅與其
    他繼承人為遺產分割協議之目的，倘如原告所述，係有意損
    害系爭債權，焉有其他非原告主張之債務人即被告饒誠智、
    饒淑珍一併放棄繼承系爭不動產之理？循此，益難認原告主
    張被告饒誠毅未辦理系爭不動產之繼承登記，係故意以無償
    方式詐害原告之系爭債權等情為真。
  ㈣此外，民法撤銷訴權之行使目的，係在於保全債務人原有之
    清償能力，而非以增加債務人之清償力為目的。依原告主張
    系爭債權之上開債權憑證觀察（見本院卷第15頁），可知被
    告饒誠毅在95年起，即有遲延還款遭原告請求利息之情形存
    在，但饒霖源係109 年1 月7 日死亡，同有除戶謄本可參，
    故原告與被告饒誠毅在系爭債權成立之際，所評估者，顯係
    被告饒誠毅自身之資力，而非就其日後可能繼承之被繼承人
    財產併予評估，應無疑義。是以，原告對於被告饒誠毅取得
    被繼承人財產之期待，亦難認有加以保護之必要。從而，原
    告請求撤銷被告間就系爭遺產所為之分割協議及系爭不動產
    分割繼承登記之物權行為，均難認有理，應予駁回。又系爭
    遺產分割協議暨系爭不動產分割繼承登記之物權行為，既無
    從撤銷，原告另請求被告饒洪銀杏應塗銷系爭不動產之分割
    繼承登記；被告饒誠達應將如附表二所示之動產，返還予被
    告全體繼承人公同共有，同無理由，併予駁回。
五、綜上所述，原告依民法第244 條第1 項、第4 項規定，請求
    撤銷被告間就系爭遺產之分割協議債權行為暨系爭不動產分
    割登記之物權行為，另請求系爭不動產之分割繼承登記應予
    塗銷；被告饒誠達應將如附表二所示之動產，返還予被告全
    體繼承人公同共有，均無理由，應予駁回。
六、本件事證已臻明確，兩造其餘攻擊防禦方法及舉證，經核與
    判決結果不生影響，無逐一論列之必要。
七、訴訟費用負擔之依據：民事訴訟法第78條。
中    華    民    國   110    年    10    月    28    日
                  岡山簡易庭  法    官  林揚奇
以上正本係照原本作成。
如不服本判決，應於送達後20日內，向本院提出上訴狀並表明上
訴理由，如於本判決宣示後送達前提起上訴者，應於判決送達後
20日內補提上訴理由書（須附繕本）。
中    華    民    國   110    年    10    月    28    日
                              書 記 官  陳麗如
　
┌──────────────────────────────┐
│附表一：                                                    │
├─┬──┬────────────────┬────────┤
│編│種類│         財產所在或名稱         │權利範圍        │
│號│    │                                │                │
├─┼──┼────────────────┼────────┤
│1 │土地│高雄市○○區○○○段00000地號   │全部            │
├─┼──┼────────────────┼────────┤
│2 │建物│高雄市○○區○○路000 號        │全部            │
└─┴──┴────────────────┴────────┘
　
┌─────────────────────┐
│附表二：                                  │
├─┬──┬────────────────┤
│編│種類│         財產所在或名稱         │
│號│    │                                │
├─┼──┼────────────────┤
│1 │存款│高雄市路竹區農會221,577元       │
├─┼──┼────────────────┤
│2 │存款│路竹郵局566,049元               │
└─┴──┴────────────────┘